【裁判字號】    97,訴緝,6
【裁判日期】    970530
【裁判案由】    偽造文書
【裁判全文】
臺灣士林地方法院刑事判決               97年度訴緝字第6號
公  訴  人  臺灣士林地方法院檢察署檢察官
被      告  戊○○原名謝秀蓮.
上列被告因偽造文書等案件，經檢察官提起公訴（93年度偵緝字
第637 號），被告於本院準備程序期日就被訴事實為有罪之陳述
，經本院合議庭裁定本案改由受命法官獨任以簡式審判程序進行
審理後，判決如下：
    主  文
戊○○連續行使偽造私文書，足以生損害於他人，處有期徒刑陸
月，如易科罰金以銀元佰元即新臺幣玖佰元折算壹日。
    事實及理由
一、本件被告戊○○所犯非死刑、無期徒刑、最輕本刑為3 年以
    上有期徒刑之罪，或高等法院管轄第一審之案件，被告於本
    院準備程序中，就被訴事實為有罪之陳述，經告以簡式審判
    程序之旨，並聽取檢察官、被告之意見後，本院合議庭裁定
    由受命法官進行簡式審判程序，是本件之證據調查，依刑事
    訴訟法第273 條之2 規定，不受同法第159 條第1 項、第16
    1 條之2 、第161 條之3 、第163 條之1 及第164 條至第17
    0 條規定之限制，合先敘明。
二、本件犯罪事實及證據除引用如附件檢察官起訴書之記載外，
    並補充、更正如下：
（一）犯罪事實部分：
      1.戊○○基於為自己不法所有之意圖與行使偽造私文書之
        概括犯意，明知如附表二被冒用名義人欄所示之人均未
        參加其召集之互助會，仍於起訴書犯罪事實欄所載之時
        間、地點，向附表一所示之乙○○、胡學敏、尹燕雯、
        陳寶蓮、羅宣琪、丁○○、甲○○、丙○○、黃靖齡等
        人（會員白懿汶為乙○○以其女名義參加）謊稱附表二
        被冒用名義人均同意加入其召集，如起訴書犯罪事實欄
        所載之互助會後，於附表二所示之日期，在起訴書犯罪
        事實欄所載之托兒所內，偽稱受附表二所示之會員委託
        投標，連續在各該次互助會投標之標單上，書寫如附表
        二所示會員之姓名及利息，偽造表示如附表所示會員願
        依標單上所載會息標取互助會會款之文書，並據以假冒
        彼等名義參與競標而行使之，足生損害於如附表二所示
        冒用名義人，迨戊○○以此詐術方式得標後，即向其他
        誤認附表二所示會員已得標之活會會員收取會款而得逞
        （冒用之人頭、日期、標金及各期詐得金額詳如附表二
        所示）。
      2.後戊○○於民國90年11月2 日，復承前詐欺取財之概括
        犯意，又以起訴書犯罪事實欄所載之方式，向丁○○詐
        得其無力償還之借款20萬元既遂。
（二）證據部分尚有被告戊○○於本院準備程序時之自白為證。
三、按被告行為後，刑法業於94年2 月2 日修正公布，並於95
    年7 月1 日起施行，應依修正後刑法第2 條第1 項之準據法
    規定，為「從舊從輕」之比較，且比較新舊法時，應就罪刑
    有關之共犯、未遂犯、想像競合犯、牽連犯、連續犯、結合
    犯，以及累犯加重、自首減輕暨其他法定加減原因（如身分
    加減）與加減例等一切情形，綜其全部罪刑之結果而為比較
    後，再適用有利於行為人之法律處斷，而不得一部割裂分別
    適用不同之新舊法（最高法院95年度第8 次刑事庭會議決議
    參照）。本院依修正後刑法第2 條第1 項規定，綜合比較刑
    法修法關於本案適用之相關規定，詳如附表三所示。
四、按民間互助會已標取會款者（即一般所稱之死會），於標取
    會款後不問何人得標，至完會止，本有向會首按時交付會款
    （含標息）之義務，會首冒標會款時，除對於活會會員有冒
    標施詐（即佯稱某某人得標），使活會會員陷於錯誤，誤認
    係被冒標之人得標而交付會款，成立詐欺取財罪外，對於已
    標取會款之會員，因按時繳付會款本為其標取會款後之義務
    ，並無施詐或使其陷於錯誤可言，自無成立詐欺罪之餘地，
    是已標取會款之會員對於嗣後會首之冒標會款，不能認係詐
    欺之被害人。次按互助會標單，因僅記載姓名及一定之金額
    ，如徒憑該標單之內容觀之，殊不能明瞭其用意何在，必須
    依民間互助會之習慣或特約，始足以表示該金額係標取會款
    之利息，該姓名係標取會款之會員，而足以表示一定用意之
    證明，故該標單應屬刑法第220 條第1 項以文書論之準私文
    書。再按冒用他人名義在標單上書寫姓名及所出利息之行為
    ，依民間互助會之習慣，除表示標會之會員外，另表示該名
    義人願出所書之利息金額標取會款，並非單純作為投標會員
    之識別，故於標單上冒簽他人姓名，乃表示投標名義人簽名
    之意思，應認係偽造他人之署押，最高法院分別著有92年度
    臺上字第1138號、91年臺上字第5683號及87年度臺非字第12
    號判決意旨可資參照。查被告招募如起訴書犯罪事實欄所述
    之互助會，並冒用會員名義偽造標單並持以行使而詐標會款
    ，使不知情之活會會員陷於錯誤，而遵期繳交會款，足以生
    損害於各該被冒用名義人及該會之各活會會員，核被告就犯
    罪事實欄1.所為，係犯刑法第216 條、第210 條、第220 條
    第1 項之行使偽造私文書罪、及同法第339 條第1 項之詐欺
    取財罪。就犯罪事實欄2.所為，則係犯同法第339 條第1 項
    之詐欺取財罪。被告在標單上偽造被冒用名義人署押，為偽
    造私文書之部分行為；而其偽造後持以行使，其偽造私文書
    之低度行為又為行使偽造私文書之高度行為所吸收，均不另
    論罪。又被告於7 次會期冒標後，各向多數活會會員收取會
    款，均係以一詐欺行為同時詐取多數活會會員之會款，觸犯
    數同種詐欺取財罪，為同種想像競合犯，就各該次詐取冒標
    會款部分，應依刑法第55條規定，從一重之詐欺取財罪處斷
    。再被告先後多次冒標而行使偽造私文書之犯行，與多次詐
    取冒標互助會款並持拒絕往來之支票向被害人丁○○詐得借
    款之詐欺取財犯行，均時間緊接，手段相同，各觸犯構成要
    件相同之罪名，顯係分別基於概括犯意而反覆為之，依修正
    前刑法第56條規定，為連續犯，應各論以一行使偽造私文書
    罪及詐欺取財罪。另被告所犯上開連續行使偽造私文書與連
    續詐欺取財2 罪間，具有方法結果之牽連犯關係，應依修正
    前刑法第55條後段之規定，從一重之連續行使偽造私文書罪
    處斷。爰審酌被告之犯罪動機、目的、手段、犯罪對活會會
    員及被冒用名義人所生之損害，及其犯後雖坦承犯行惟仍未
    對被害人賠償等一切情狀，量處如主文所示之刑，並諭知易
    科罰金之折算標準。惟關於易科罰金之折算標準，修正前刑
    法第41條第1 項前段規定：「犯最重本刑為5 年以下有期徒
    刑以下之刑之罪，而受6 個月以下有期徒刑或拘役之宣告，
    因身體、教育、職業、家庭之關係或其他正當事由，執行顯
    有困難者，得以1 元以上3 元以下折算1 日，易科罰金。」
    ，而被告行為時之易科罰金折算標準，依95年7 月1 日修正
    條文施行前罰金罰鍰提高標準條例第2 條前段之規定（該條
    業經總統於95年5 月17日公布刪除，並自95年7 月1 日失效
    ），就其原定數額提高為100 倍折算1 日，則被告行為時之
    易科罰金折算標準，應以銀元100 元至300 元折算1 日，經
    折算為新臺幣後，係以新臺幣300 元至900 元折算為1 日；
    惟修正後之刑法第41條第1 項前段則規定：「犯最重本刑為
    5 年以下有期徒刑以下之刑之罪，而受6 個月以下有期徒刑
    或拘役之宣告者，得以新臺幣1,000 元、2,000 元或3,000
    元折算1 日，易科罰金。」，比較修正前後之易科罰金折算
    標準，依刑法第2 條第1 項前段之規定，應適用修正前刑法
    第41條第1 項前段及修正前罰金罰鍰提高標準條例第2 條前
    段之規定，定其易科罰金之折算標準。
五、查被告犯罪時間雖在96年4 月24日以前，然依中華民國九十
    六年罪犯減刑條例第5 條規定：本條例施行前，經通緝而未
    於中華民國96年12月31日以前自動歸案接受偵查、審判或執
    行者，不得依本條例減刑。細繹其意旨，應認為在上揭條例
    施行（即96年7 月16日）前經通緝者，而於該條例施行後，
    仍未克自動歸案接受偵查、審判或執行者，即不得獲減刑之
    寬典。查本件被告於上開條例施行前之95年4 月20日即經本
    院發布通緝，於上開條例施行後亦未在96年12月31日以前自
    動歸案，遲至97年1 月18日始遭警緝獲，此有本院通緝書、
    內政部警政署航空警察局通緝案件移送書各1 紙在卷足佐，
    揆諸上述說明，自不得減刑，附此敘明。
六、被告雖於附表二所示日期，冒用附表二所示之會員名義，在
    標單上偽造署押，惟各該偽造之標單均未扣案，且據被告陳
    稱業已丟棄，參酌互助會標單率於開標後即當場丟棄未再留
    存之一般標會慣例，堪認業已滅失屬實，自無從諭知沒收，
    末以敘明。
七、據上論斷，依刑事訴訟法第299 條第1 項前段、第273 條之
    1 第1 項，刑法第2 條第1 項前段、第216 條、第210 條、
    第220 條第1 項、第339 條第1 項、第55條，修正前刑法第
    56條、第55條後段、第41條第1 項前段，刑法施行法第1 條
    之1 ，罰金罰鍰提高標準條例第2 條，現行法規所定貨幣單
    位折算新臺幣條例第2 條，判決如主文。
八、如不服本判決，應於判決送達後10日內，向本院提出上訴狀
    。
本案經檢察官白忠志到庭執行職務。
中    華    民    國    97    年    5     月    30    日
                  刑事第三庭法  官  梁哲瑋
附表一：
 ┌────┬───────────────────────┐
 │參加一會│乙○○、白懿汶、胡學敏、尹燕雯、陳寶蓮、羅宣琪│
 ├────┼───────────────────────┤
 │參加二會│丁○○、甲○○、丙○○、黃靖齡                │
 └────┴───────────────────────┘
附表二：
┌─┬──────┬───┬────┬──────┬──────┐
│編│  得標日期  │被冒用│標息（新│受詐欺活會人│詐得金額（新│
│號│            │名義人│臺幣，下│數          │臺幣，下同）│
│  │            │      │同）    │            │            │
├─┼──────┼───┼────┼──────┼──────┤
│ 1│89年7 月20日│徐美雲│2,500元 │乙○○、白懿│1 萬14=14 │
│  │            │      │        │汶、胡學敏、│萬元        │
│  │            │      │        │尹燕雯、陳寶│            │
│  │            │      │        │蓮、羅宣琪各│            │
│  │            │      │        │1 會，丁○○│            │
│  │            │      │        │、甲○○、陳│            │
│  │            │      │        │曉玫、黃靖齡│            │
│  │            │      │        │各2 會，共14│            │
│  │            │      │        │會          │            │
├─┼──────┼───┼────┼──────┼──────┤
│ 2│89年8 月20日│林月娥│3,000 元│同上        │同上        │
├─┼──────┼───┼────┼──────┼──────┤
│ 3│89年10月20日│汪芝印│3,000 元│乙○○、白懿│1 萬13=13 │
│  │            │      │        │汶、胡學敏、│萬元        │
│  │            │      │        │尹燕雯、陳寶│            │
│  │            │      │        │蓮各1 會，溫│            │
│  │            │      │        │雪美、甲○○│            │
│  │            │      │        │、丙○○、黃│            │
│  │            │      │        │靖齡各2 會，│            │
│  │            │      │        │共13會      │            │
├─┼──────┼───┼────┼──────┼──────┤
│ 4│89年11月20日│徐春枝│3,000 元│同上        │同上        │
├─┼──────┼───┼────┼──────┼──────┤
│ 5│89年12月20日│徐啟明│3,000 元│同上        │同上        │
├─┼──────┼───┼────┼──────┼──────┤
│ 6│90年8 月20日│徐月娥│1,000 元│受詐欺活會會│1 萬6=6 萬│
│  │（以最有利於│      │（以最有│員人數不詳，│元          │
│  │被告認定詐欺│      │利於被告│惟以最有利於│            │
│  │取財金額之方│      │方式計算│被告之方式計│            │
│  │式，推算其冒│      │）      │算，至少有6 │            │
│  │標日期）    │      │        │活會        │            │
├─┼──────┼───┼────┼──────┼──────┤
│ 7│90年9月之前 │丁○○│1,000 元│同上        │同上        │
│  │（以最有利於│      │（以最有│            │            │
│  │被告認定詐欺│      │利於被告│            │            │
│  │取財金額之方│      │方式計算│            │            │
│  │式，推算其冒│      │）      │            │            │
│  │標日期）    │      │        │            │            │
└─┴──────┴───┴────┴──────┴──────┘
附表三：
┌──┬───────────┬───────────┬──────┬─────────┐
│編號│     新法規定         │      舊法規定        │個別比較結果│    理由及根據    │
├──┼───────────┼───────────┼──────┼─────────┤
│ 一 │第339條第1項          │第339條第1項          │刑法第339 條│1.新法第33條第5款 │
│    │意圖為自己或第三人不法│同左                  │第1 項（條文│  規定罰金刑為新臺│
│    │之所有，以詐術使人將本│                      │本身未作修正│  幣1,000 元以上，│
│    │人或第三人之物交付者，│                      │）          │  以百元計算之，新│
│    │處5 年以下有期徒刑、拘│                      │            │  法施行後，應依新│
│    │役或科或併科1,000 元以│                      │            │  法第2條 第1 項之│
│    │下罰金。              │                      │            │  規定，適用最有利│
│    │                      │                      │            │  於行為人之法律。│
│    │第33條第5 款          │第33條第5 款          │舊法第33條第│2.刑法第339 條第1 │
│    │罰金：新臺幣1,000 元以│罰金：1元以上。       │5款         │  項之罰金刑，依舊│
│    │上，以百元計算之。    │                      │            │  法之規定，為銀元│
│    │                      │                      │            │  10,000元即新臺幣│
│    │刑法施行法第1之1條    │罰金罰鍰提高標準條例第│刑法施行法第│  30,000元以下罰金│
│    │中華民國94年1 月7 日刑│1條                   │1條之1      │  ，而依新法之規定│
│    │法修正施行後，刑法分則│依法律應處罰金、罰鍰者│            │  ，上開法條之罰金│
│    │編所定罰金之貨幣單位為│，就其原定數額得提高為│            │  貨幣單位為新臺幣│
│    │新臺幣。94年1 月7 日刑│二倍至十倍。但法律依一│            │  ，且因非屬72年6 │
│    │法修正時，刑法分則編未│定比率規定罰金或罰鍰之│            │  月26日至94年1 月│
│    │修正之條文定有罰金者，│數額或倍數者，依其規定│            │  7 日新增或修正之│
│    │自94年1 月7 日刑法修正│。                    │            │  條文，罰金數額提│
│    │施行後，就其所定數額提│                      │            │  高為三十倍，故新│
│    │高為三十倍。但72年6 月│現行法規所定貨幣單位折│            │  法之罰金刑為新臺│
│    │26日至94年1 月7 日新增│算新臺幣條例第2條     │            │  幣30,000元，二者│
│    │或修正之條文，就其所定│現行法規所定金額之貨幣│            │  之最高罰金數額相│
│    │數額提高為三倍。      │單位為圓、銀元或元者，│            │  同，但最低數額則│
│    │                      │以新臺幣元之三倍折算之│            │  以舊法對被告較為│
│    │                      │。                    │            │  有利，亦即新法並│
│    │                      │                      │            │  無較有利被告之情│
│    │                      │                      │            │  形，依刑法第2條 │
│    │                      │                      │            │  第1項之規定，應 │
│    │                      │                      │            │  適用行為時之舊法│
│    │                      │                      │            │  。              │
│    │                      │                      │            │3.最高法院95年度第│
│    │                      │                      │            │  八次刑事庭會議決│
│    │                      │                      │            │  議三(一)1.參照。│
│    │                      │                      │            │4.刑法施行法增訂第│
│    │                      │                      │            │  1 條之1 之意旨，│
│    │                      │                      │            │  僅在使刑法規範之│
│    │                      │                      │            │  罰金刑之貨幣單位│
│    │                      │                      │            │  ，一律改為新臺幣│
│    │                      │                      │            │  ，並使增訂前後有│
│    │                      │                      │            │  關罰金刑提高之倍│
│    │                      │                      │            │  數一致，對被告而│
│    │                      │                      │            │  言，並無有利、不│
│    │                      │                      │            │  利之比較適用問題│
│    │                      │                      │            │  ，且此增訂之規定│
│    │                      │                      │            │  屬罰金罰鍰提高標│
│    │                      │                      │            │  準條例第1 條但書│
│    │                      │                      │            │  之情形，當無同條│
│    │                      │                      │            │  前段規定之適用，│
│    │                      │                      │            │  關於法定罰金刑提│
│    │                      │                      │            │  高倍數，自應逕行│
│    │                      │                      │            │  適用刑法施行法第│
│    │                      │                      │            │  1 條之1 之規定，│
│    │                      │                      │            │  併予敘明。      │
├──┼───────────┼───────────┼──────┼─────────┤
│ 二 │第56條                │第56條                │舊法第56條  │1.連續數行為而犯同│
│    │（刪除）              │連續數行為而犯同一之罪│            │  一之罪名，均在新│
│    │                      │名者，以一罪論。但得加│            │  法施行前者，新法│
│    │                      │重其刑至二分之一。    │            │  施行後，應依新法│
│    │                      │                      │            │  第2 條第1 項之規│
│    │                      │                      │            │  定，適用最有利於│
│    │                      │                      │            │  行為人之法律。被│
│    │                      │                      │            │  告連續數行為而犯│
│    │                      │                      │            │  同一罪名，且均在│
│    │                      │                      │            │  新法施行前，因新│
│    │                      │                      │            │  法業已修正刪除連│
│    │                      │                      │            │  續犯之規定，而應│
│    │                      │                      │            │  予數罪併罰，則因│
│    │                      │                      │            │  新法並無較有利被│
│    │                      │                      │            │  告之情形，應適用│
│    │                      │                      │            │  舊法。          │
│    │                      │                      │            │2.最高法院95年度第│
│    │                      │                      │            │  八次刑事庭會議決│
│    │                      │                      │            │  議五(四)參照。  │
├──┼───────────┼───────────┼──────┼─────────┤
│ 三 │第55條                │第55條                │舊法第55條後│1.犯一罪而其方法或│
│    │一行為而觸犯數罪名者，│……犯一罪而其方法或結│段          │  結果之行為，均在│
│    │從一重處斷。但不得科以│果之行為犯他罪名者，從│            │  新法施行前者，新│
│    │較輕罪名所定最輕本刑以│一重處斷。            │            │  法施行後，應依新│
│    │下之刑。              │                      │            │  法第2 條第1 項之│
│    │                      │                      │            │  規定，適用最有利│
│    │                      │                      │            │  於行為人之法律。│
│    │                      │                      │            │2.新法刪除牽連犯之│
│    │                      │                      │            │  規定，則被告所犯│
│    │                      │                      │            │  二罪應予數罪併罰│
│    │                      │                      │            │  ，新法並無較有利│
│    │                      │                      │            │  被告之情形，應適│
│    │                      │                      │            │  用舊法之規定。  │
│    │                      │                      │            │3.最高法院95年度第│
│    │                      │                      │            │  八次刑事庭會議決│
│    │                      │                      │            │  議五(三)參照。    │
├──┼───────────┴───────────┴──────┴─────────┤
│綜合│綜合上述各條文個別修正比較之結果，除刑法施行法第1 條之1 規定對被告無有利、不利之│
│比較│比較適用，且屬罰金罰鍰提高標準條例第1 條但書所稱之特別規定，故應直接適用外，其餘│
│    │修正後新法並未較有利於被告，應整體適用被告行為時舊法相關規定論處。              │
└──┴────────────────────────────────────────┘
                            書記官  陳玉瓊
中    華    民    國    97    年    5     月    30    日
附錄本案論罪科刑法條：
中華民國刑法第210條（偽造變造私文書罪）：
  偽造、變造私文書，足以生損害於公眾或他人者，處5 年以下
  有期徒刑。
中華民國刑法第216條（行使偽造變造或登載不實之文書罪）：
  行使第210 條至第215 條之文書者，依偽造、變造文書或登載
  不實事項或使登載不實事項之規定處斷。
中華民國刑法第220條（準文書）：
  在紙上或物品上之文字、符號、圖畫、照像，依習慣或特約，
  足以為表示其用意之證明者，關於本章及本章以外各罪，以文
  書論。
  錄音、錄影或電磁紀錄，藉機器或電腦之處理所顯示之聲音、
  影像或符號，足以為表示其用意之證明者，亦同。
中華民國刑法第339條（普通詐欺罪）：
  意圖為自己或第三人不法之所有，以詐術使人將本人或第三人
  之物交付者，處5 年以下有期徒刑、拘役或科或併科1 千元以
  下罰金。
  以前項方法得財產上不法之利益或使第三人得之者，亦同。
  前二項之未遂犯罰之。


司法院資訊處製作；財團法人民間司法改革基金會備份。
